臺灣高等法院民事判決　　　　　　　　　　94年度再字第16號
再審原告　　甲○○
再審被告　　中國農民銀行股份有限公司
法定代理人　乙○○
訴訟代理人　李師榮律師
上列當事人間因清償借款事件，再審原告對於中華民國93年11月
16日本院93年度上更(一)字第170號確定判決提起再審 ，本院於94
年10月11日言詞辯論終結，判決如下：
    主  文
再審之訴駁回。
再審訴訟費用由再審原告負擔。
    事實及理由
一、按提起民事再審之訴，應於30日之不變期間內為之，又該期
    間自判決確定時起算，民事訴訟法第500條第1項、第2 項定
    有明文。查本院93年度上更(一)字第170號確定判決 （下稱原
    確定判決）經再審原告於民國（下同）93年11月24日收受判
    決後，旋於93年12月6日提起第三審上訴，經最高法院94年1
    月27日94 年度台上字第163號裁定以上訴不合法，駁回上訴
    而告確定，並於94年2 月23日由再審原告收受該第三審判決
    之送達，此有本院送達證書 （見本院93年度上更(一)字第170
    號卷60頁）、第三審上訴狀（見最高法院94年度台上字第
    163號卷第8頁）、送達證書（同上卷25頁）各乙份在卷可攷
    ，並經本院調取該事件全卷審閱無訛，則本院93年度上更(一)
    字第170號原確定判決應於94年2月23日確定，再審原告於94
    年3月14日對原確定判決提起本件再審之訴 ，核與上開規定
    相符，合先敘明。
二、次按再審之訴，專屬為判決之原法院管轄。本院六十五年台
    上字第一二七六號判例意旨，所稱當事人對第二審判決已提
    起上訴，並經第三審法院以第二審法院之判決認事用法均無
    不當，而維持第二審法院之判決者，當事人如以適用法規顯
    有錯誤為由提起再審之訴，僅得對第三審法院之判決為之等
    語，係指該事件經第三審法院為實體判決（上訴有無理由之
    判決）而言，並不包括因上訴不合法以裁定駁回上訴之情形
    （最高法院84年度台抗字第609號裁定要旨參照） 。故如當
    事人對第二審實體判決提起上訴，經第三審法院認上訴不合
    法，以裁定駁回上訴，而非經其為實體判決（上訴有無理由
    之判決）者，自仍專屬原為判決之第二審法院管轄。查本件
    再審被告起訴請求再審原告清償借款事件，經台灣台北地方
    法院以91年度訴字第218號判決再審原告敗訴 ，其不服上訴
    ，經本院以91年度上字第570號判決駁回其上訴 ，再審原告
    再上訴，經最高法院93年度台上字第1549號判決發回後，再
    經原確定判決駁回其上訴，再審原告不服再上訴，復經最高
    法院認其上訴不合法，以94 年度台上字第163號裁定駁回而
    告確定等情，業據本院依職權調取上開卷宗閱明屬實，並有
    各該判決在卷可佐，是再審原告對原確定判決提起本件再審
    ，依上開說明，自專屬本院管轄。至再審被告以再審原告對
    原確定判決提起本件再審，違反最高法院65年台上字第1276
    號判例意旨，容有誤會。
三、又按確定判決有民事訴訟法第496條第1項各款所列情形之一
    者，當事人得以再審之訴對之聲明不服，但當事人已依上訴
    主張其事由或知其事由而不為主張者，不在此限，固為同條
    但書所明定。惟該但書之規定，係以當事人已依上訴主張其
    事由，則其事由已受上級法院審判，為訴訟經濟計，乃不許
    當事人復以再審之方法更為主張。故如其上訴係因不合法而
    被駁回者，因未受上級法院實體審判，自無不許其以相同事
    由提起再審之訴之理 （最高法院89年度台上字第343號、92
    年度台上字第2153號裁判要旨參照）。再審原告對原確定判
    決提起第三審上訴，係因不合法而被駁回，既未受上級法院
    審判，則其提起本件再審，縱其主張之事由與上訴所主張者
    相同，本院仍應予審究，附此敘明。
四、本件再審原告主張略以：(一)再審原告知悉被繼承人吳景宗死
    亡之時間，未經原審（即本院91年度上字570號判決） 調查
    審認，乃最高法院93年度台上字第1549號判決發回更審之意
    旨，惟原確定判決並未就此發回意旨慎重調查，逕採再審被
    告片面所為前訴訟程序第一審起訴狀繕本及言詞辯論期日通
    知，已於91年1 月8日合法送達於再審原告，再審原告逾2個
    月期限之91年3 月13日向台灣士林地方法院聲明拋棄繼承不
    生效力，為確定判決消極的不適用法規，顯然影響裁判者，
    依司法院釋字第177號解釋，屬民事訴訟法第496條第1項第1
    款所定適用法規顯有錯誤，而有判決違背法令。(二)原確定判
    決就再審原告何時知悉被繼承人吳景宗死亡乙事，以「可得
    而知」等同「知悉」認定之，不符合證據及經驗法則。(三)再
    審原告於訴訟中一再主張並未收到再審被告起訴狀繕本，再
    審原告係於91年2 月初由伊妹吳愷蒂電話中告知被繼承人吳
    景宗死訊並得知應出庭等事，為解決該債務，始於91年2月5
    日出庭應訊，至大樓管理員雖代收起訴狀繕本，但在事實上
    ，並不生「再審原告必須閱讀並知悉其內容」之效力，且再
    審原告於91年3月13日聲請拋棄繼承 ，業經台灣士林地方法
    院家事庭核備在案，再審被告欲推翻此一有效之公文書，自
    應負更高度之舉證責任，始符合法安定性及法之確信，原確
    定判決未說明再審原告之主張不足採之理由，亦未傳訊證人
    吳愷蒂以詳查之，而有判決不備理由之違背法令，爰依民事
    訴訟法第496條第1項第1款規定提起本件再審之訴 ，請求判
    令：(一)本院93 年度重上更(一)字第170號確定判決及台灣台北
    地方法院91年度訴字第218號確定判決均廢棄； (二)上開廢棄
    部分，再審被告在第一審之訴駁回等語。
五、再審被告則以：就再審原告知悉被繼承人吳景宗死亡之時間
    ，原確定判決以再審被告於90年12月27日在前訴訟程序提起
    第一審訴訟時，已於起訴狀載明債務人即被繼承人吳景宗於
    87年1月27日死亡 ，再審原告為吳景宗之法定繼承人等語，
    該起訴狀繕本及言詞辯論期日通知於91年1月8日合法送達於
    上訴人，上訴人並於91年2月5日準時到庭辯論等情狀，審認
    在卷，且再審原告亦肯認前開送達已合法生效；至拋棄繼承
    之聲明係屬非訟事件，僅須以拋棄之意思向法院陳報即可，
    無須法院實體審認是否已生拋棄繼承之效力，再審原告主張
    其拋棄繼承業經法院准予備查，並無實質拘束力，原確定判
    決並對再審原告所為拋棄繼承是否生效，依相關事證重新審
    認；況且再審原告並未具體指陳原確定判決不適用法規之情
    形，僅泛言該判決違背經驗法則，再審原告提起本件再審之
    訴顯無理由等語，資為抗辯，而於本院聲明駁回再審原告之
    訴。
六、按民事訴訟法第496條第1項第1 款所謂適用法規顯有錯誤，
    係指確定判決所適用之法規，顯然不合於法律規定，或與司
    法院現尚有效及大法官會議之解釋，或最高法院現尚有效之
    判例顯有違反，或消極的不適用法規，顯然影響裁判者而言
    ，並不包括判決理由矛盾、理由不備、取捨證據及認定事實
    錯誤之情形在內（最高法院92年度台上字第320號判決 、63
    年台上字第880號判例要旨參照），至大法官會議釋字第177
    號解釋意旨，係說明確定判決消極不適用法規顯然影響於裁
    判者，屬民事訴訟法第496條第1項第1 款適用法規顯有錯誤
    之範圍，並未認前開判例所指漏未斟酌證據及認定事實錯誤
    之情形，亦屬適用法規顯有錯誤。
七、再審原告固主張原確定判決對再審原告知悉被繼承人吳景宗
    死亡之時間，未經調查，逕為審認，違反最高法院93年度台
    上字第1549號判決發回更審意旨，率予推翻法院就再審原告
    聲明拋棄繼承准予核備之效力，而有判決消極不適用法規之
    事由云云。惟查：
  (一)原確定判決於事實及理由欄第三項(一)載明：「……查被上訴
    人（即再審被告）於九十年十二月二十七日提起本件訴訟時
    ，已於起訴狀載明債務人即吳景宗於八十七年一月二十七日
    死亡，上訴人（即再審原告）等為吳景宗之法定繼承人等語
    ，該起訴狀繕本及言詞辯論期日通知於九十一年一月八日合
    法送達於上訴人，上訴人並於九十一年二月五日準時到庭辯
    論等情，有起訴狀、送達證書、報到單及言詞辯論筆錄（見
    原審卷六至七、十八、二二至二四頁）可稽，足見上訴人於
    九十一年一月八日收受起訴狀繕本時即知悉吳景宗已死亡，
    ……，」等語（見原確定判決3頁、本院卷59頁） ，並經本
    院依職權調取原確定判決卷全卷閱明屬實，是原確定判決業
    依最高法院93年度台上字第1549號判決發回意旨，調查再審
    原告知悉被繼承人吳景宗死亡之時間，並非未予調查，而違
    背最高法院發回意旨之情事；至原確定判決以前訴訟程序第
    一審起訴狀繕本送達再審原告大樓管理員之日（即法院送達
    證書所載送達時間）為再審原告「知悉」被繼承人吳景宗死
    亡之時間，未審酌該時間僅為再審原告「可得而知」之狀況
    ，及未予訊問證人吳愷蒂等，核屬原確定判決證據取捨及認
    定事實之範疇，揆諸前開說明，應無消極不適用法規或適用
    法規顯有錯誤可言。
  (二)原確定判決於事實及理由欄第三項(二)復載明：「次按拋棄繼
    承之聲明係屬非訟事件，法院並未實體審認拋棄繼承聲明人
    實際知悉其被繼承人死亡之時間，是上訴人聲明拋棄繼承事
    件固經台灣士林地方法院以九十一年度繼字第一一三號准予
    備查在案（見本院上更(一)字卷十八頁），惟無拘束本院之效
    力，本院仍得依據事實及有關証據重新認定上訴人實際知悉
    其被繼承人死亡之時間，以查明其拋棄繼承是否生效。」等
    語（見原確定判決3頁、本院卷59、60頁） ，是原確定判決
    就再審原告向法院聲明拋棄繼承所生之效果，業已表達其法
    律上見解，即再審原告是否合法拋棄繼承，應由前訴訟程序
    之法院自行調查審認，而不受拋棄繼承法院准予備查函之拘
    束，亦核屬原確定判決之證據取捨，而無再審原告所指適用
    法規顯有錯誤之情形。
八、綜上所述，本件再審原告主張原確定判決有民事訴訟法第
    496條第1項第1款之再審事由，為不可採，其再審之訴為無
    理由，應予駁回。
九、兩造其餘攻擊防禦方法及其他未經援用之證據，經斟酌尚無
    礙於本院前述之認定，無一一論究之必要。
十、據上論結，本件再審之訴無理由，依民事訴訟法第504條、
    第78條，判決如主文。
中　　華　　民　　國　　94　　年　　10 　月　  25　   日
                  民事民十六庭  審判長法　官  黃騰耀
　　　　　　　　　　　      　　　　　法　官  黃國永
　　　　　　　　　　　      　　　　　法　官  李媛媛
正本係照原本作成。
如不服本判決，應於收受送達後20日內向本院提出上訴書狀，其
未表明上訴理由者，應於提出上訴後20日內向本院補提理由書狀
（均須按他造當事人之人數附繕本）上訴時應提出委任律師或具
有律師資格之人之委任狀；委任有律師資格者，另應附具律師資
格證書及釋明委任人與受任人有民事訴訟法第466條之1第1項但
書或第2項（詳附註）所定關係之釋明文書影本。
中　　華　　民　　國　　94　　年　　10　　月　　26　　日
　　　　　　　　　　　　　　　　　　　書記官  秦仲芳
附註：
民事訴訟法第466條之1（第1項、第2項）：
對於第二審判決上訴，上訴人應委任律師為訴訟代理人。但上訴
人或其他法定代理人具有律師資格者，不在此限。
上訴人之配偶、三親等內之血親、二親等內之姻親，或上訴人為
法人、中央或地方機關時，其所屬專任人員具有律師資格並經法
院認為適當者，亦得為第三審訴訟代理人。
